# 请教陈版主：同控合并下，合并方没有资本公积

提问人：xiaolu66 时间：2021-12-13 19:02:38
陈老师好！
准则规定，同一控制企业合并中，以合并方的资本公积（资本溢价或股本溢价）贷方余额为限，将被合并方在企业合并前实现的留存收益中归属于合并方的部分自“资本公积”转入“盈余公积”和“未分配利润”，因合并方资本公积余额不足导致被合并方的留存收益未全额恢复的，合并方在附注中说明。
甲集团下属两家全资子公司乙公司、丙公司， 2021 年 9 月 30 日，乙公司将全资子公司丁公司的股权转让给丙公司，即丙公司合并丁公司构成同一控制企业合并，丙公司原有数家子公司，需要编制单体报表和合并报表，但丙公司单体报表资本公积余额为零，合并报表资本公积贷方余额为 2万元，丁公司截至 2021 年 9 月 30 日累计实现留存收益 20 万元， 21 年度1-9月实现留存收益 5 万元。
请教老师：
1 、准则规定的以合并方的资本公积（资本溢价或股本溢价）贷方余额为限，是指合并方丙公司单体报表的资本公积还是丙公司合并报表的资本公积？
2 、若是以丙公司单体报表的资本公积为限，由于单体报表没有资本公积，即无法恢复丁公司的留存收益，但是编制合并报表时，又需要视作2021 年 1 月 1 日丁公司就已经纳入丙公司合并范围，丙公司合并报表中的收入、成本、费用等损益科目均需包含丁公司的损益，则丙公司合并资产负债报表的未分配利润金额会包含丁公司当期的利润 5 万元，相当于恢复了合并前丁公司实现的一部分留存收益，与准则的规定相矛盾了；且丙对丁的长投金额与丁的净资产金额相等，抵消后由于合并资产负债表的所有者权益多出一个丁公司的当期利润 5 万元，导致合并资产负债表不平，该如何解决？
3 、若是以丙公司合并报表的资本公积为限，由于合并报表资本公积贷方余额为 2 万元，小于丁公司当期利润 5 万元。若自 1 月 1 日开始合并丁公司，则1-9月的损益全部并入丙公司合并报表，但资本公积仅 2 万元，不足以恢复当期留存收益，仍然会导致合并资产负债表不平，该如何解决？能否在丙公司合并报表中按 2 万元净利润对应的收入、成本、费用等恢复，收入、成本、费用等金额在甲集团合并报表中合并，保证甲集团合并报表包含了丁公司全部的收入、成本、费用等金额？
谢谢老师！

回答人：chenyiwei
1 、在个别报表层面处理时，指合并方个别报表层面的资本公积（仅指资本溢价或股本溢价，下同）；在合并报表层面处理时，指合并方合并报表层面归属母公司股东的资本公积。
2 、实际上，合并报表层面“是否以合并方资本公积为限恢复留存收益”是一个意义不大的问题。个人更倾向于优先保证被合并方留存收益的全额恢复，即使这样会导致合并报表层面的资本公积出现负数。主要考虑是： 1 、合并报表主体并非法人主体，其中的权益明细项目划分不具有个别报表层面那样的特定法律上含义； 2 、全额恢复被合并方留存收益有助于保证合并报表层面的基本表间勾稽关系的成立和保持。